臺灣高等法院臺中分院民事判決
111年度重上字第99號
上  訴  人  徐金味  
被  上訴人  徐稼蓁  （原名徐佳鈴）   

上列當事人間返還土地等事件，上訴人對於民國111年3月22日臺
灣南投地方法院110年度訴字第79號第一審判決提起上訴，本院
於111年10月26日言詞辯論終結，判決如下：
    主  文
上訴駁回。
第二審訴訟費用由上訴人負擔。
    事實及理由
一、按不變更訴訟標的，而補充或更正事實上或法律上之陳述者
    ，非為訴之變更或追加，民事訴訟法第256條定有明文。本
    件上訴人於原審主張兩造及戊○○○、甲○○、丙○○、徐沛晴（
    原名徐佳鳳）、徐雅亭、徐雅貞（下稱戊○○○等6人）於民國
    90年1月10日簽立遺產分割協議書（下稱系爭協議書），事
    後被上訴人債務不履行為由，主張解除系爭協議書，並依民
    法第179條規定，請求被上訴人將坐落南投縣○里鎮○○○段000
    0地號土地所有權應有部分2分之1、同段19-8地號土地（重
    測後為史港段509地號土地）所有權應有部分5分之1、南投
    縣○里鎮○○段000地號土地及其上同段526建號建物（門牌號
    碼南投縣○里鎮○市○巷0號，與上開土地合稱系爭不動產）所
    有權移轉登記予兩造及戊○○○等6人公同共有（原判決誤載為
    請求將系爭不動產返還予兩造及戊○○○等6人公同共有）。嗣
    於本院改以系爭協議書之解除條件成就，系爭協議書失其效
    力為由，仍依民法第179條規定而為同一請求（本院卷67頁
    ），核屬不變更訴訟標的，而更正法律上之陳述，參諸前揭
    說明，非為訴之變更或追加，先予敘明。
二、上訴人主張：伊及戊○○○、甲○○、丙○○之父親徐添桂於89年3
    月11日死亡，因徐添桂唯一之子即被上訴人及徐沛晴、徐雅
    亭、徐雅貞之父徐石德先於徐添桂死亡，由被上訴人及徐沛
    晴、徐雅亭、徐雅貞代位繼承。因徐添桂已無男丁可繼承徐
    家香火，全體繼承人遂於90年1月10日簽立系爭協議書，將
    徐添桂遺產中之系爭不動產分配予被上訴人，並約定被上訴
    人日後應使一子從母姓，被上訴人若未能使一子姓徐，即應
    將繼承之遺產歸還，該條件顯為系爭協議書之解除條件。惟
    被上訴人迄未履行，且其長子與次子均已成年，被上訴人無
    從再與配偶約定其子姓氏，系爭協議書因解除條件成就而失
    其效力，被上訴人取得系爭不動產即無法律上之原因，為此
    依民法第179條規定，求為命被上訴人應將系爭不動產所有
    權移轉登記予兩造及戊○○○等6人公同共有之判決。
三、被上訴人則以：伊有簽署系爭協議書，但並未同意如果未能
    使兒子姓徐，即返還所繼承之遺產，且系爭協議書亦無約定
    應於何時改姓徐。又系爭協議書係於90年1月10日簽立，上
    訴人於110年2月17日始提起本件訴訟，其請求權已罹於時效
    而消滅等語，資為抗辯。
四、原審為上訴人敗訴之判決，上訴人不服，提起上訴，並上訴
    聲明：㈠原判決廢棄。㈡被上訴人應將系爭不動產所有權移轉
    登記予兩造及戊○○○等6人公同共有。被上訴人則答辯聲明：
    上訴駁回。
五、兩造不爭執事項：
  ㈠徐添桂於89年3月11日死亡，其全體繼承人為女兒即上訴人、
    戊○○○、甲○○、丙○○，及孫女即被上訴人、徐沛晴、徐雅亭
    、徐雅貞，共8人。
  ㈡兩造及戊○○○等6人於90年1月10日簽立系爭協議書，協議分割
    徐添桂之遺產，系爭協議書記載被上訴人「承諾與其配偶共
    同約定同意日後一子從母姓，以承續徐家香煙」。
  ㈢系爭不動產於90年1月17日以分割繼承為原因，所有權移轉登
    記予被上訴人。
  ㈣被上訴人之長子、次子，迄今均未從母姓。
六、得心證之理由
  ㈠按法律行為之條件係當事人以將來客觀上不確定事實的成就
    或不成就，決定法律行為效力的發生或消滅的一種附款，分
    為停止條件與解除條件，解除條件為促使法律行為的效力歸
    於消滅的條件，附解除條件的法律行為，於條件成就時失其
    效力。本件上訴人主張系爭協議書第8條約定為系爭協議書
    之解除條件云云，為被上訴人所否認，依民事訴訟法第277
    條前段規定，應由上訴人負舉證之責。經查，系爭協議書為
    徐添桂之全體繼承人即兩造及戊○○○等6人所共同簽立，共有
    9條，第1條至第6條約定徐添桂所遺不動產之分配方式，第7
    條約定徐添桂遺債（房貸）之分配方式，而分配予被上訴人
    之系爭不動產，則散見於第1條、第5條、第6條。另第8條約
    定「丁○○承諾與其配偶共同約定同意日後一子從母姓，以承
    續徐家香煙」，第9條約定「現金部分，未獲不動產分配之
    繼承人各分與1萬元以為紀念，所餘扣除治喪、繼承手續所
    需費用後，其結存由乙○○掌理，以為徐家子孫獎學之用」（
    原審卷23、25頁）。上訴人自承系爭協議書是找土地代書撰
    寫（本院卷173頁），然該協議書卻完全未提及於何種事實
    發生時，遺產分割協議失其效力，且依系爭協議書之條列方
    式，乃將第8條單獨列為一條，而非被上訴人受分配系爭不
    動產之但書或附款，亦未記載被上訴人未履行第8條約定時
    有何罰則，依系爭協議書之條列方式及其文義，尚無從認系
    爭協議書第8條為解除條件之約定。
　㈡又民法第1059條規定：父母於子女出生登記前，應以書面約
    定子女從父姓或母姓。未約定或約定不成者，於戶政事務所
    抽籤決定之（第1項）。子女經出生登記後，於未成年前，
    得由父母以書面約定變更為父或母姓（第2項），是父或母
    之一方並無單獨決定子女姓氏或變更未成年子女姓氏之權利
    ，而必須與他方以書面約定。本件被上訴人於簽署系爭協議
    書時，並無獨自使已出生之長子改姓徐，或使懷胎中之次子
    出生後姓徐之權利，必須徵得小孩父親吳梅盛之書面同意，
    但吳梅盛並未出具書面同意，亦未參與或同意系爭協議書之
    約定，此亦為上訴人及其他繼承人所知悉，故系爭協議書第
    8條之用語為被上訴人承諾「與其配偶共同約定同意日後一
    子從母姓」，足見被上訴人所承諾者，乃「與配偶約定」使
    一子從母姓，而非「使一子從母姓」，亦即被上訴人依系爭
    協議書之約定，應與吳梅盛協商使一子姓徐，至於協商後吳
    梅盛是否同意，則非被上訴人所得掌控，是上訴人謂被上訴
    人未做到使一子從母姓，解除條件成就云云，亦非可採。
  ㈢至證人戊○○○雖於本院證述：當時大家有講好，如果丁○○做不
    到，她的小孩不姓徐，要把財產還回來云云，惟此為被上訴
    人所否認。衡以上訴人及戊○○○等人既已特地委請專業代書
    撰寫系爭協議書，若當時確有此項約定，竟未將該重要之約
    定寫在系爭協議書上避免爭議，戊○○○之證述有違常理，自
    難執為有利上訴人之認定。又觀諸上訴人於原審提出其於10
    5年11月製作，要求被上訴人與吳梅盛簽署，然遭其2人拒絕
    簽署之空白切結書（原審卷227頁），其上記載「立書人丁○
    ○與配偶吳梅盛承諾在106年元月一日以前一子改從母姓……否
    則得把所繼承之全部財產於上述時間內無條件歸還給徐家，
    改由胞妹姓徐之子繼承」，足見兩造及戊○○○等6人於簽署系
    爭協議書時，並未約定以被上訴人應使一子姓徐，做為系爭
    協議書之解除條件，否則上訴人事後何須再提出切結書要求
    被上訴人及吳梅盛簽名。況法律行為之解除條件成就時，該
    法律行為失其效力，已如前述。如兩造及戊○○○等6人於簽署
    系爭協議書時，主觀上均已認知第8條約定為系爭協議書之
    解除條件，則於該解除條件成就時，兩造及戊○○○等6人之分
    割協議即失其效力，依法應由全體繼承人再次協議分割或訴
    請裁判分割徐添桂之遺產，然上訴人及戊○○○卻主張僅被上
    訴人須歸還所受分配之遺產，其他繼承人均無須歸還，上訴
    人提出之切結書甚至謂「改由胞妹姓徐之子繼承」，與法律
    行為解除條件成就時之法律效果顯然有別，益徵兩造及戊○○
    ○等6人於簽署系爭協議書時，確實未將第8條約定做為系爭
    協議書之解除條件甚明。
七、綜上所述，上訴人未能舉證系爭協議書第8條被上訴人承諾
    與其配偶共同約定同意日後一子從母姓，為系爭協議書之解
    除條件，則上訴人依民法第179條規定，請求被上訴人應將
    系爭不動產所有權移轉登記予兩造及戊○○○等6人公同共有，
    即屬無據，不應准許。原審為上訴人敗訴之判決，理由雖有
    不同，惟結論並無二致，仍應維持。上訴論旨指摘原判決不
    當，求予廢棄改判，為無理由，應駁回其上訴。
八、本件事證已臻明確，兩造其餘攻擊防禦方法及所用之證據，
    經本院斟酌後，認為均不足以影響判決之結果，爰不逐一論
    列，附此敘明。
九、據上論結，本件上訴為無理由，判決如主文。
中　　華　　民　　國　　111 　年　　11　　月　　16　　日
                民事第八庭  審判長法　官  杭起鶴 
　　　　　　　　　　　        　　法　官  蔡建興
　　　　　　　　　　　      　　　法　官  羅智文
正本係照原本作成。
如不服本判決，應於收受送達後二十日內向本院提出上訴書狀，
其未表明上訴理由者，應於提出上訴後二十日內向本院補提理由
書狀（均須按他造當事人之人數附繕本）。因疫情而遲誤不變期
間，得向法院聲請回復原狀。
上訴時應提出委任律師或具有律師資格之人之委任狀。委任有律
師資格者，另應附具律師資格證書及釋明委任人與受任人有民事
訴訟法第四百六十六條之一第一項但書或第二項所定關係之釋明
文書影本。如委任律師提起上訴者，應一併繳納上訴裁判費。

                                  書記官  林賢慧
　　　　　　　　　　　　　　　　　
中　　華　　民　　國　　111 　年　　11　　月　　16　　日